臺灣高等法院臺中分院民事判決　九十三年度再國易字第三號
　　　　　　　　　　　　　　　　　　　　　　　　　　　 九十三年度再國易字第五號
　　　再審原告即
　　　再審被　告　彰化縣警察局員林分局
　　　法定代理人　甲○○
　　　再審被　告　乙○○○
右當事人間國家賠償事件，再審原告對於中華民國九十三年六月十五日本院九十二年
度再國易字第一號所為確定裁定，提起再審之訴，本院判決如左：
      主      文
再審之訴均駁回。
再審訴訟費用各由再審原告負擔。
      事實及理由
一、本件再審原告即再審被告彰化縣警察局員林分局（以下稱員林分局）聲明：(一)鈞
    院九十二年度再國易字第一號確定判決關於命員林分局應給付再審原告即再審被
    告乙○○○（以下稱乙○○○）新台幣（下同）參拾萬壹仟肆佰壹拾玖元，及自
    民國九十一年十月十二日起至清償日止，按年息百分之五計算之利息部分暨命員
    林分局負擔訴訟費用之裁判均廢棄。(二)右廢棄部分，乙○○○提起鈞院九十二年
    度再國易字第一號再審之訴駁回。(三)再審及前審程序之訴訟費用均由乙○○○負
    擔。
    再審理由略以：
　　(一)按適用法規顯有錯誤者、判決理由與主文顯有矛盾者、當事人發現未經斟酌之
　　　證物或得使用該證物者。但以如經斟酌可受較有利益之裁判者為限，得以再審
　　　之訴對於確定終局判決聲明不服。民事訴訟法第四百九十六條第一項前段定有
　　　明文。又按依第四百六十六條不得上訴於第三審法院之事件，除前條規定外，
　　　其經第二審確定之判決，如就足影響於判決之重要證物，漏未斟酌，或當事人
　　　有正當理由不到場，法院為一造辯論判決者，亦得提起再審之訴。同法第四百
　　　九十七條規定甚明。按確定判決消極的不適用法規，顯然影響裁判者，應屬民
　　　事訴訟法第四百九十六條第一項第一款所定適用法規顯有錯誤之範圍，應許當
　　　事人對之提起再審之訴（司法院大法官會議釋字第一七七號解釋參照）。按法
　　　院依自由心證判斷事實之真偽，不得違背論理及經驗法則。民事訴訟法第二百
　　　二十二條第三項定有明文。又查法院依調查證據之結果，雖得以自由心證判斷
　　　事實之真偽，但其所為之判斷如與經驗法則不符時，即屬於法有違（最高法院
　　　六十九年台上字第七七一號判例參照）。另按私文書應由舉證人證其真正。但
　　　他造於其真正無爭執者，不在此限。民事訴訟法第三百五十七條定有明文。則
　　　法院認定私文書為真正者，自須由舉證人證其真正，方為適法，倘若他造於其
　　　真正有爭執者，法院即不得逕認私文書為真正，為民事訴訟法第三百五十七條
　　　但書當然之解釋。
　(二)員林分局對九十二年度上國易字第二號原確定判決抗辯如下：1.否認乙○○○
　　　於原審所提出下列單據為真正：駿儀實業有限公司出具估價單所列(1)不銹鋼
　　　流動餐車一台６２０００元。(2)四塊收攤板１００００元。(3)鑪台一只３００
　　　０元。(4)搖桶一只２５００元，總價７７５００元。慶陽企業社出具活動儲
　　　藏櫃一台３００００元之單據。昇運廣告社出具ㄇ字形看板３面２００００
　　　元免用統一發票收據。昇運廣告社出具烤漆板屋頂看板１８０００元免用統
　　　一發票收據。和德沙發行出具圓桌五張７５００元、圓椅四十張４０００元
　　　合計１１５００元估價單。昇大家庭用品中心出具大碗六十個２４００元收
　　　據。正佳五金行出具雨傘及腳架二組４０００元估價單。以上分別僅為估價
　　　單性質，無付款憑証，又未開立統一發票。嘉新帆布加工部出具透明帆布三
　　　十六尺乘八尺３６００元統一發票。鄭某某出具臭豆腐二千塊１２０００元
　　　之單據。田中油行出具香油三公斤二瓶５００元、沙拉油十八公斤二桶１０
　　　００元之單據。以上日期均在員林分局取締之後，顯係捏造。全興中藥房出
　　　具中藥材３６００元免用統一發票收據。榮隆商店出具米酒（六十罐）收據
　　　，抬頭為楊太太，無法証明係乙○○○。
    (三)員林分局對原確定判決附表一編號一之物品係其所有購自駿儀公司之估價單，
      既已否認真正，且該估價單係屬私文書，未經出賣人駿儀公司負責人到庭證明
      係該公司所開立，依民事訴訟法第三百五十七條前段規定，已難遽認其為真正
      ，況該估價單僅係估價之性質，未經買受人簽認收到該貨物，又未經出賣人駿
      儀公司開立統一發票，更未見乙○○○提出付款憑證等行為，足證乙○○○並
      未給付該估價單所載價款七萬七千五百元，鈞院認附表一所載之不銹鋼流動餐
      車台等物品，均係系爭活動式餐車之構成部分，而准許乙○○○十六萬零三百
      元之請求，顯違背民事訴訟法第三百五十七條前段規定。又編號二等物品亦未
      見再審被告提出購貨憑證，難認有上開物品存在。編號四、五之ㄇ字形看板、
      烤漆板屋頂看板僅以免用統一發票收據為憑據，然該收據之抬頭寫臭豆腐究指
      何者？顯無法確定為乙○○○，原確定判決之認定，顯屬證據理由矛盾之違法
      。又證人張錦地於前程序中之證詞，一稱：「裡面是什麼東西，我是沒有看到
      」，復稱：「我知道有這些東西，但是價值多少，我不知道」，已屬自相矛盾
      。且再審被告並未舉證證明其自九十年四月一日起計算算滿兩年之期間以前，
      每月確有營業二十六日之事實，亦未證明其於每個營業日確有向何人批購臭豆
      腐用以販賣之事實及提出確實之證據，既無進貨，如何證明其每月確有營業二
      十六日、及月入二萬六千元之事實，且證人張錦地、周錦坤之營業狀況，並非
      證明乙○○○之營業收入，原確定判決卻認定：每月營業日數以二十六日計（
      即每週休息一日），月入為二萬六千元，亦有違勞動基準法第三十條第一項規
      定「勞工每日正常工作時間不得超過八小時，每二週工作總時數不得超過八十
      四小時」，第二項：「每週工作總時數不得超過四十四小時」之規定，亦即工
      人每月工作尚且不得超過二十四日，豈有每月營業日數為二十六日之理。按員
      林分局之員警依法取締路旁違規擺設攤架，並無違反法律強制禁止之規定，乙
      ○○○擺設攤位本屬違法行為，員林分局員警自得依法取締，核與國家賠償法
      第二條第二項前段規定要件不符。原確定判決認員林分局未依法開立沒入餐車
      之舉發書、或其他沒入處分書，逕將系爭活動式餐車逕行沒入並銷燬，致所為
      沒入餐車之處分行為被法院撤銷確定後，無從將該餐車交還，係侵害乙○○○
      之權利，顯係違背國家賠償法第二條第二項前段規定，爰提起本件再審之訴等
      語。
二、再審原告即再審被告乙○○○聲明：(一)鈞院九十二年度再國易字第一號確定判決
    關於駁回楊秀棉三十五萬三千四百十九元暨遲延利息部分之訴、及命負擔訴訟費
    用部分之裁判均廢棄。(二)右廢棄部分，員林分局應再給付乙○○○三十五萬三千
    四百十九元、及自九十二年四月一日起至清償日止，按年息百分之五計算之利息
    。
    再審理由略以：
    (一)原確定判決適用法規顯有錯誤：大法官會議解釋第一七七號以確定判決消極之
      不適用法規，顯然影響裁判者，自屬民事訴訟法第四百九十六條第一項第一款
      所定之適用法規顯有錯誤之範圍，應許當事人對之提起再審之訴，以貫徹憲法
      保障人民權益之本旨。又依民事訴訟法第二百二十二條、第二百二十六條之規
      定，所謂得心證之理由，應記明於判決中，而理由項下，應記載攻擊或防禦方
      法之意見。本件原確定判決在員林分局沒有提出任何證據以資證明乙○○○有
      所謂「值勤警員要求提出身份證件，以便掣開舉發書，楊黃秀未出示證件即予
      離去，員林分局無從掣開舉發書」，卻逕認有此項事實，且未於判決書交代得
      心證之理由，有違上開見解，構成民事訴訟法第四百九十六條第一項第一款適
      用法規顯有錯誤之再審事由。又原確定判決書以：「員林分局之值勤警員要求
      提出身份證件，以便掣開舉發書，乙○○○未出示證件即予離去，員林分局無
      從掣開舉發書始將系爭餐車吊走，是乙○○○對本件損害之發生與有過失，依
      其情節，應負二分之一過失責任」。惟員林分局於原確定判決程序，並無提出
      任何證明乙○○○有前述未出示證件即予離去之證據，故原確定判決根本無證
      據可資引為自由心證之證據基礎，另乙○○○否認員林分局此說詞，故原確定
      判決亦不能以兩造不爭執為由認定此項說詞為真，而無交代何以此項情事為真
      之心證理由，事實上係員林分局值勤警員當時正準備開始要吊走系爭活動式餐
      車時，乙○○○起先並沒有在場，但執行之際，趕赴到場請警員不要吊走，並
      欲推走，員林分局值勤警員立刻架押住乙○○○不讓推走，隨即將系爭活動式
      餐車吊走而離去，應係員林分局於執行初階段因無見到乙○○○，故沒有開舉
      發單，而沒有開舉發單，不能歸責於乙○○○。又員林分局於前程序中，對其
      應開單告發義務，抗辯對於沒入餐車處分係採廢棄物清理法，無開立罰單之必
      要，且陳述謂：「沒有書面，直接清理掉就可以，並不用裁決，依交通管理條
      例廢棄物清理掉。」，亦見員林分局未遵守違反道路交通管理事件統一裁罰基
      準及處理細則之書面主義之規定，而非因證件問題。
    (二)原確定判決有民事訴訟法第四百九十七條，就足以影響於判決之重要證據漏未
    　斟酌之再審事由：乙○○○於前程序曾提出再証四號之訴願書，表示對造至遲
  　　於九十年四月十七日該事件訴願時即已知乙○○○之姓名，故至遲於該時員林
　    分局應無不能開立罰單之事，員林分局對該書證亦無爭執，依民事訴訟法第二
　　　八０條第一項規定，應認為真正，故沒入處分違法被撤銷一事，均係員林分局
　　　之責任，不能歸由乙○○○負責，原確定判決未斟酌及此，而錯認系爭程序瑕
　　　疵，認乙○○○亦與有過失云云，已構成民事訴訟法第四百九十七條之再審事
　　　由。
　　(三)金額之計算：原確定判決認定乙○○○月入二萬六千元，算滿兩年營業收入損
　　　失為五十二萬元云云，然月入二萬六千元，二年應為六十二萬四千元，再加上
　　　原確定判決認定乙○○○與有過失二分之一，少計算五萬二千元予再審原告，
　　　惟此部分屬請求判決更正之問題，不在本件再審範圍內，原確定判決認定與有
　　　過失一節，適用法規顯有錯誤，故就全部金額之二分之一三十五萬三千四百一
　　　十九元，為本再審之請求金額。
三、按有適用法規顯有錯誤者，得以再審之訴對於確定終局判決聲明不服。但當事人
    已依上訴主張其事由或知其事由而不為主張者，不在此限。又依第四百六十六條
    不得上訴於第三審法院之事件，除前條規定外，其經第二審確定之判決，如就足
    影響於判決之重要證物，漏未斟酌，或當事人有正當理由不到場，法院為一造辯
    論判決者，亦得提起再審之訴。民事訴訟法四百九十六條一項第一款、第四百九
    十七條分別定有明文。而所謂適用法規顯有錯誤者，係指確定判決所適用之法規
    ，顯然不合於法律規定，或與司法院現尚有效及大法官會議之解釋，或本院尚有
    效之判例，顯然違反者而言，惟並不包括漏未斟酌證據之情形在內。又關於事實
    審法院認定事實之職權，或法律審法院就該法律規定事項所表示之法律上之意見
    （通稱法律見解），無適用法規顯有錯誤之可言（最高法院六十年台再字第一七
    ○號、六十三年台上字第八八○號、及六十三年台再字第六七號判例參照）。又
    再審之訴顯無再審理由者，得不經言詞辯論，以判決駁回之。同法第五百零二條
    第二項亦有明定。
四、查員林分局對本院九十二年度再國易字第一號國家賠償提起本件再審，無非係以
    ：(一)乙○○○於原確定判決中提出之上開之單據，僅具估價單性質，並無付款憑
    証，又未開立統一發票、部分單據上載日期係在員林分局取締後、及部分收據抬
    頭為楊太太，無法証明為乙○○○支付之事實，而否認上開單據之真正云云，惟
    查：本院前確定判決已就乙○○○請求上開物品之損害，就其提出之估價單、收
    據、及統一發票等証物，核與員林分局於原審所提之照片（見原審卷第五十頁）
    比對相符，而計算乙○○○就活動餐車之損失，共計十六萬零三百元，並駁回乙
    ○○○就原確定判決附表一編號九透明帆布、及編號六至八、十至十四圓桌、圓
    椅等物之請求，另就上開准許部分予以折舊計算，認系爭餐車被沒入時之殘值即
    損害額為八萬二千八百三十八元等情（以上請參見原確定判決第二十至二十二頁
    ），足見；原確定判決已就上開單據、估價單、及統一發票之真正與否論述取捨
    之理由，並無員林分局所指證據理由有矛盾之違法之情。(二)員林分局又以乙○○
    ○並未舉證證明其每月有二十六日營業日、及每個營業日向何人批購臭豆腐之進
    貨証據，原確定判決認定乙○○○每月營業日為二十六日，月入為二萬六千元，
    有違勞動基準法第三十條第一項勞工每日正常工作時間不得超過八小時之規定云
    云，惟查：本院前確定判決就營業損失部分，就乙○○○主張其平日即以系爭活
    動式餐車販賣臭豆腐營生之事實，已據同業即證人張錦地、周錦坤於本院前程序
    到場證述屬實（見本院上國易字卷第五十七至五十九頁），而認定自九十年四月
    一日起，以每日一千元計算楊秀棉所失利益，二年之營業所失利益為六十二萬四
    千元（原確定判決誤算為五十二萬元）等情（以上請參見原確定判決第二十二至
    二十三頁），則上開營業損失之計算，亦係以經營同業之証人張錦地、及周錦坤
    之証詞為之認定，核與經驗法則並無不符，員林分局率為指摘，應屬無據。因之
    ；本院原確定判決就乙○○○系爭餐車、及營業損失，已分別詳述准駁之理由，
    且按證據資料之審酌認定，乃事實審法院認定事實之職權，揆諸上開判例要旨，
    員林分局以上由提起本件再審，並無適用法規顯有錯誤之情形可言。
五、乙○○○則以(一)原確定判決認定其未出示證件即予離去，員林分局無從掣開舉發
    書，其與有過失，應負二分之一過失責任之事實，並未於判決書下敘明心證之理
    由，有適用法規顯有錯誤之再審事由云云，惟查：本院前確定判決審理程序中，
    員林分局辯稱：於執行結束前，乙○○○趕至現場，要求員林分局員警別帶走系
    爭餐車，惟當時員林分局員警要求乙○○○應提出身分證件，乙○○○始終不肯
    ，亦未稱系爭餐車為其所有等語（見前確定判決書第九頁），按乙○○○如主張
    其於當時有主動出示身分証件，此乃積極有利於己之事實，應由乙○○○於前訴
    訟程序中主張之，並提出証據以証明之，員林分局並無法就其未出示證件即予離
    去之消極事實負舉証之責；又如係員林分局值勤警員疏忽未要求其提出證件即逕
    開立舉發單，乙○○○亦應於前確定程序中主張之，該情事既已存在於前訴訟程
    序中，其明知該事由而不為主張者，依上開法條規定，自不得以再審之訴對於確
    定終局判決聲明不服。(二)乙○○○又以其於前程序中已提出再証四號之訴願書，
    而主張員林分局至遲於九十年四月十七日即已知其姓名，即可開立罰單云云，惟
    查：依乙○○○於前程序所提出九十年四月十七日所具之訴願書（見本院前審再
    字卷第一二七號），內容係請求應員林分局應將於九十年三月二十六日在員林鎮
    ○○路公賣局前所沒入其所有之活動式餐車之行政處分予以撤銷，並返還該餐車
    等情，與員林分局是否得開立罰單，係屬二事；況於乙○○○提出該訴願書時，
    已非員林分局警員執行吊走系爭餐車之當時，與原確定判決認定乙○○○於吊走
    餐車之當時，因未能提出身分證件，致警員無從製發舉發書，始將系爭餐車吊走
    ，而認定黃楊秀棉應負二分之一過失責任無關。因之；乙○○○以原確定判決有
    足影響於判決之重要證物，漏未斟酌，有民事訴訟法第四百九十七條之再審事由
    云云，顯不足採。(三)至原確定判決計算營業損失部分，認定乙○○○月入二萬六
    千元，算滿兩年營業收入損失為五十二萬元（應為六十二萬四千元之誤），原確
    定判決此項誤算，應屬判決更正之問題，並非得提起再審之訴之事由。
六、綜上所述，再審原告對本院上開確定判決，各以上開事由提起再審之訴，均顯無
    理由，爰不經言詞辯論以判決駁回之。
七、據上論結，本件再審之訴為顯無理由，依民事訴訟法第五百零二條第二項、第七
    十八條判決如主文。
中　　　華　　　民　　　國　　九十三　　年　　　九　　　月　　二十二　　日
~B1民事第四庭審判長法　官　黃斐君
~B2　　　　　　　　法　官　張鑫城
~B3　　　　　　　　法　官　張浴美
右為正本係照原本作成。
不得上訴。
~B　　　　　　　  書記官　謝雅惠
中　　　華　　　民　　　國　　九十三　　年　　　九　　　月　　二十二　　日
　　　　　　　　　　　　　　　　　　　　　　　　　　　　　　　　　　　　Ｂ
